臺灣高等法院臺中分院民事判決 　　　九十一年度家上字第六一號
　　　上　訴　人　甲○○
右當事人間請求確認婚姻關係存在事件，上訴人對於中華民國九十年四月九日臺灣彰
化地方法院九十年度婚字第五一八號第一審判決提起上訴，本院判決如左：
      主      文
上訴駁回。
第二審訴訟費用由上訴人負擔。
      事實及理由
一、上訴人聲明：求為判決(一)原判決廢棄。(二)確認兩造間之婚姻關係存在，並准撤銷
    兩造之離婚登記。(三)訴訟費用由被上訴人負擔。被上訴人聲明：求為判決(一)上訴
    駁回。(二)訴訟費用由上訴人負擔。
二、上訴人主張：兩造原係夫妻，嗣於民國（下同）八十九年十一月二十二日簽訂離
    婚協議書，並已向戶政機關辦理離婚登記。惟兩造之離婚協議書是被上訴人事先
    請律師依其所需刻意包裝，上訴人當時僅覺怪異，但說不出所然，爰依民法第九
    十二條撤銷該離婚協議云云，並敘述理由如下：
  (一)兩造簽訂離婚協議書當時，上訴人只覺得有一筆被上訴人之胞弟賴英銘繼承其父
    財產及負債，對我們近二十年債款有無清償，被上訴人回答一直未還，並強調其
    弟欠上訴人債款，與其無關，要上訴人自行追討，五、六年來也曾多次問過被上
    訴人，被上訴人總以其弟尚未處理好財產，無錢清償，兩造離婚後約一個月，賴
    英銘來電聲明，其於五、六年前已給予被上訴人一百八十萬元，作為清償本息，
    已無欠款，經向被上訴人查證，亦坦承確已收受一百二十萬元，上訴人追問，為
    何離婚當日要欺騙上訴人，並問解決方法，但被上訴人置之不理，上訴人以被上
    訴人違背夫妻誠信原則，依民法第七十二條，應協議無效。
  (二)八十九年十一月十八日，被上訴人本約要給二十萬元，隨又改口要當上訴人友人
    陳聰宜之面交付，上訴人不疑有詐，但當要付錢時，又附帶條件要取回。十月八
    日，上訴人向陳聰宜借十二萬元，言明每月還一萬五千元，利息另計，已還一萬
    五千元，尚欠十萬五千元，由被上訴人擔保背書借據，上訴人因已離婚登記，強
    調不可破壞協議，結果損失十萬五千元。
　(三)九十年六月上訴人接到行政執行署繳納綜所稅（87）共四萬三千七百八十元，納
    稅人為上訴人，上訴人甚為納悶，因上訴人無所得，為何須繳稅？經向國稅局員
    林局查證，原來是被上訴人有所得，以上訴人為人頭，又正好要離婚，故暪著上
    訴人，以便將來由上訴人承擔。八十九年度之綜合所得稅申報亦生同樣情形，上
    訴人擔心類似損害是否會發生。
  (四)擔任兩造協議離婚之證人是誰，上訴人自始均不知，簽離婚協議書當時，證人在
    後頁早已蓋章，若上訴人尚未在離婚協議書蓋章，而證人早已蓋章，則證人顯不
    能證實上訴人之離婚真意，其蓋章是無效的，亦即不符民法第一千零五十條之要
    件。
  (五)離婚是要有書面協議、二位證人及戶政離婚登記，如未俱備書面及有關人員簽章
    ，不能辦妥離婚登記。戶政單位無義務及能力可判別其是否俱備兩願離婚之合法
    與否，本案證人僅是事務所之職員，其作偽證，更不具法定要件。上訴人係被賴
    俞均用二分法騙了，雙方心結愈來愈難解。上訴人不願被欺壓，只祈求還上訴人
    公理及法理。
三、被上訴人則以：依民法第一千零五十條規定，兩願離婚，應以書面為之，並有兩
    人以上證人之簽名，向戶政機關為離婚之登記，即已完成。本件兩造就離婚之相
    關事宜，業於離婚協議書上訂定清楚，並辦理離婚登記完畢，雙方之婚姻關係，
    已因離婚而消滅不存在。上訴人於簽具離婚協議書後，還共同向戶政機關辦理離
    婚之登記，兩位證人當時亦確實知道兩造有離婚之意願，上訴人如認離婚無效，
    婚姻關係仍然存在，依民事訴訟法第二百七十七條及舉證任分配之原則，應由其
    負舉證之責任。兩造離婚時，並未談到被上訴人父親欠錢的問題，雙方未以此作
    離婚之前提，而綜合所得稅均係被上訴人自己掏錢申報繳付，均與離婚協議無關
    等情，資為抗辯。
四、按兩願離婚，應以書面為之，有兩人以上證人之簽名，並應向戶政機關為離婚之
    登記，此為民法第一千零五十條所明定。又民法第一千零五十條所謂二人以上證
    人之簽名，固不限於作成離婚證書時為之，亦不限於協議離婚時在場之人，始得
    為證人（最高法院七十四年度台上字第八二六號判例意旨參照）。本件於兩造離
    婚協議書上簽名之證人鄭素美、鄭淑君二人，在原審均證稱：伊有問過兩造之意
    見，知道彼等有離婚之真意，始在兩造離婚協議書上簽名等語，上訴人指稱證人
    是誰，伊自始不知，且證人不能證明兩造離婚之真意，其蓋章無效云云，要無足
    取。又兩造於八十九年十一月二十二日簽立離婚協議書，除有證人鄭素美、鄭淑
    君二人在離婚協議書上簽名外，兩造並於同日向戶政機關辦妥離婚登記，此有該
    離婚協議書及戶籍謄本在卷可稽，上訴人亦自認有共同向戶政機關辦理離婚登記
    無訛。是依前揭規定，應已完成兩願離婚之合法手續，兩造間之婚姻關係即已因
    兩願離婚而消滅。上訴人雖謂伊與被上訴人胞弟賴英銘之債務糾紛，亦為兩造協
    議離婚之前提，但為被上訴人所否認，且兩造既已就婚姻關係存續中之財產負債
    解決方式，明訂於離婚協議書第二條，上訴人為相反之主張，未能舉證予以證明
    ，自無可採。至上訴人另提及向訴外人陳聰宜借款、所得稅報稅等問題，均與本
    件兩願離婚之效力無關。
五、綜上所述，本件上訴人主張依民法第九十二條規定撤銷之前所為離婚之意思表示
    及兩造之協議離婚不符民法第一千零五十條規定，訴請確認兩造間之婚姻關係存
    在，並准撤銷兩造之離婚登記，為無理由，不應准許。原審駁回上訴人之訴，並
    無不合。上訴意旨仍執陳詞，指摘原審判決不當，求予廢棄改判，為無理由，應
    予駁回。
六、據上論結，本件上訴為無理由，依民事訴訟法第四百四十九條第一項、第七十八
    條，判決如主文。
中　　　華　　　民　　　國　　九十一　　年　　　九　　　月　　 十七　　 日
~B1民事第五庭審判長法　官　陳滿賢
~B2　　　　　　　　法　官　朱　樑
~B3　　　　　　　　法　官　古金男
右為正本係照原本作成。
如對本判決上訴，須於收受判決送達後二十日內向本院提出上訴書狀，其未表明上訴
理由者，應於提出上訴後二十日內向本院提出上訴理由書（須按他造人數附具繕本）
，並繳納送達用雙掛號郵票拾份（每份參拾肆元）。
上訴時應提出委任律師或具有律師資格之人之委任狀；委任有律師資格者，另應附具
律師及格證書及釋明委任人與受任人有民事訴訟法第四百六十六條之一第一項但書或
第二項（詳附註）所定關係之釋明文書影本。
~B 　 　　　　　　書記官　王麗英
中　　　華　　　民　　　國　　九十一　　年　　　九　　　月　　 十七　　 日
附註：
民事訴訟法第四百六十六條之一（第一項、第二項）
對於第二審判決上訴，上訴人應委任律師為訴訟代理人。但上訴人或其法定代理人具
有律師資格者，不在此限。
上訴人之配偶、三親等內之血親、二親等內之姻親，或上訴人為法人、中央或地方機
關時，其所屬專任人員具有律師資格並經法院認為適當者，亦得為第三審訴訟代理人
。
                                                                        Ｂ
